【裁判字號】    91,訴,1962
【裁判日期】    920526
【裁判案由】    返還不當得利
【裁判全文】
臺灣板橋地方法院民事判決  九十一年度訴字第一九六二號
    原      告  丁○○
    訴訟代理人  乙  ○
                            送達代收人  王子文律師
                                        住台北市○○○路○段八一號六樓之一
    被      告  甲○○      住台北縣板橋市○○街十六號六樓
                丙○○      住台北縣板橋市○○街十六號六樓
    右二人共同
    訴訟代理人  李淑寶律師
右當事人間請求返還不當得利事件，本院判決如左：
    主      文
被告甲○○應給付原告新台幣貳拾捌萬捌仟伍佰陸拾陸元及自民國九十一年九月十日
起至清償日止，按年息百分之五計算之利息。
原告其餘之訴駁回。
訴訟費用由被告甲○○負擔百分之三十一，餘由原告負擔。
本判決於原告以新台幣玖萬陸仟元或等值之台北銀行可轉讓定存單為被告甲○○供擔
保後，得假執行；但被告甲○○如於假執行程序實施前，以新台幣貳拾捌萬捌仟伍佰
陸拾陸元為原告預供擔保後，得免為假執行。
原告其餘假執行之聲請駁回。
    事      實
甲、原告方面：
  一、聲明：
      (一)被告甲○○應給付原告新台幣（下同）九十二萬零四百五十八元，暨自訴狀
        送達翌日起至清償日止，按年息百分之五計算之利息。如其中一被告已履行
        給付，他被告免給付之義務。
      (二)被告丙○○應給付原告七十四萬五千一百八十五元，暨自訴狀送達翌日起至
        清償日止，按年息百分之五計算之利息。如其中一被告已履行給付，他被告
        免給付之義務。
      (三)請准依職權宣告假執行，如不能依職權宣告假執行，願提供現金或等值之台
        北銀行可轉讓定存單供擔保請准宣告假執行。
  二、陳述：
      (一)緣原告於民國（下同）八十年八月十四日購入座落台北縣板橋市○○里○○
        街十六號六樓（基地座落：板橋市○○段二四三號）房屋，為該屋之所有權
        人。由於工作之需要，原告遂搬遷至雲林居住，而前述系爭房屋則暫時空置
        而未予利用。時至九十年訴外人尤賢（原告丈夫乙○之母親）過世後，原告
        丈夫乙○北上處理喪事，順道至前開房屋察看時，竟發現被告甲○○、丙○
        ○等竟在未徵得原告同意下，逕自遷入系爭房屋居住，原告丈夫乙○隨即要
        求其搬遷，被告甲○○竟辯稱因尤賢對其負有債務云云而予拒絕，致生爭議
        ，經原告提起請求返還房屋之訴，鈞院以九十年度板簡字第二五九五號判決
        被告應遷讓系爭房屋，其後被告提起上訴，原告鑒於與人為善之初衷，乃同
        意被告於九十一年十二月三十一日前完成搬遷，以利其另覓房屋，遂與被告
        達成訴訟上和解，詎被告騙得原告延期搬遷之和解承諾後，另於台北地方法
        院起訴原告之丈夫乙○等，乃以真偽不明之票據，主張其對訴外人尤賢享有
        債權一百五十萬元，並要求原告丈夫乙○負責，原告始知被告等自始心懷惡
        意，爰依法訴請被告返還佔有原告房屋之不當得利。
      (二)被告無權占用原告所有之房屋，爰依不當得利請求被告返還相當租金之不當
        得利：
        (1)按民法第一百七十九條：「無法律上原因而受利益，致他人受損害者，應
          返還其利益。」、同法第一百八十一條：「不當得利之受領人．．．依其
          利益之性質或其他情形不能返還者，應償還其價額」、最高法院六十一年
          台上字第一六九五號判例：「依不當得利之法則請求返還不當得利，以無
          法律上之原因而受利益，致他人受有損害為其要件，故其得請求返還之範
          圍，應以對方所受之利益為度，非以請求人所受損害若干為準，無權占有
          他人土地，可能獲得相當於租金之利益為社會通常之觀念，是被告抗辯其
          占有系爭土地所得之利益，僅相當於法定最高限額租金之數額，尚屬可採
          」，是以無權占有他人不動產產應返還其占有期間之利益，該利益之價額
          則以相當租金之利益計算之。經查：被告於另案即九十年板簡字第二五九
          五之答辯狀稱：「答辯人．．．遷入共同居住自民國八十四年五月間起至
          今已達六、七年之久」，從而被告自八十四年六月一日起至九十一年六月
          廿四日雙方成立訴訟上和解日，共占用系爭房屋八十四月又二十三日之久
          （和解成立後之占有期間，鑒於雙方已成立訴訟上和解，暫不於本件主張
          ），被告自應返還佔有期間相當於租金之損害。
        (2)次按土地法第九十七條：「城市地方房屋之租金，以不超過土地及其建築
          物申報總價額年息百分之十為限」、土地法施行法第廿五條：「土地法第
          九十七條所謂建築物之總價額，依該管市、縣地政機關估定之價額」，是
          以法定最高限額租金之數額，應依該管市、縣地政機關估定之價額年息百
          分之十計算之。查系爭房屋九十年建物之課稅現值為二十九萬八千五百元
          ，九十一年之課稅現值則為二十九萬一千六百元；其主建物面積九十四平
          方公尺，附屬建物面積二十四平方公尺，合計總面積一百一十八平方公尺
          ，該棟公寓為七層，所座落板橋市○○段二四三地號土地自八十四年六月
          迄九十一年六月止，公告現值分別為每平方公尺53,000、55,000、58,000
          、58,500、61,000、61,900、61,900、60,300，此分別有系爭房屋九十年
          、九十一年之地價稅繳款書、建物所有權狀、土地所有權狀、土地及建物
          登記謄本、地價謄本可稽。由於房屋課稅現值因折舊而逐年遞減，本件八
          十四年課稅現值暫以九十年課稅現值二十九萬八千五百元計算，則系爭土
          地八十四至九十一年之申報總價（土地及房屋）分別為：1,191,929(八十
          四年六月）、1,225,643（八十四年七月至八十五年六月）、1,276,214（
          八十五年七月至八十六年六月）、1,284,643（八十六年七月至八十七年
          六月）、1,326,756（八十七年七月至八十八年六月）、1,341,957（八十
          八年七月至八十九年六月）、1,341,957（八十九年七月至九十年六月）
          、1,308,086（九十年七月至九十一年六月），其計算式以九十年七月至
          九十一年六月為例，係「60,300x118/7+291,600=1,308,086」是以其法定
          最高限額租金之數額，分別為9,932.7（該八十四年六月）、122,564.3（
          八十四年七月至八十五年六月）、127,621.4（八十五年七月至八十六年
          六月）、128,464.3（八十六年七月至八十七年六月）、132,675.6（八十
          七年七月至八十八年六月）、134,195.7（八十八年七月至八十九年六月
          ）、134,195.7（八十九年七月至九十年六月）、130,808.6（九十年七月
          至九十一年六月），合計被告占住系爭房屋之數額為920,458.3，爰以九
          十二萬零四百五十八元為本件請求之金額。
      (三)對被告答辯之陳述：
        (1)被告雖辯稱系爭房屋為尤賢女士購買云云，並聲請證人楊振沛到庭作證，
          惟該證人於鈞院到庭係明確陳述系爭房屋為原告出資購買，被告提出答辯
          狀也稱「經證人楊振沛到庭證稱系爭房屋確係原告出資購買」。至於其聲
          請證人林泰逸、黃榮男傳訊到院，惟其根本與原告購買系爭房屋無涉，其
          證詞亦與原告無關。原告已提出購買系爭房屋資金來證明，且該房屋登記
          於原告名下，該不動產係原告所有，彰彰甚明，被告執此爭執，實屬無益
          。
        (2)被告辯稱尤賢女士向其借貸一百五十萬云云與本案無關，且根本未提出證
          明：
          1.被告雖辯稱尤賢女士向其借款一百五十萬元，惟原告並非尤賢之繼承人
            ，無論該債權之存否，均與原告無涉，不得用以對抗原告，殆屬無疑。
          2.況被告未能證明借款債權具備要物性，所為請求顯無理由：
            按最高法院四十八年台上字第八八七號判例：「主張法律關係存在之當
            事人，須就該法律關係發生所具備之特別要件負舉證責任」、最高法院
            六十九年台上字第四一四六號判決：「金錢借貸契約，屬要物契約，因
            金錢或其他代替物之交付而生效力，交付之事實如有爭執，應由主張以
            為給付之貸與人負舉證責任」，是以主張借貸關係存在者應就「已交付
            金錢」之事實負舉證責任。本件被告未能提出已交付借貸金錢之事實進
            行舉證，所為請求顯屬無據。
        (3)被告所提出支票、本票 、存簿均未能證明債權之存在：
          1.被告雖提出上海商業銀行新莊分行之存簿，欲證明其已交付借款，惟其
            金額與被告主張之債權額一百五十萬元不相符，自無可採。況縱有被告
            之提款紀錄，仍無從證明「上開提款金額系交付予訴外人尤賢」，則被
            告仍未提出已交付借款之證明，所為請求仍無可採。
          2.至於被告所提出「支票」、「本票」雖以訴外人尤賢之名義為發票人，
            惟被告並未舉證其票據之其實性，尤其所提出四十萬元支票、五十萬元
            本票其字跡顯不相符，原告否認之。再者，縱令上開「支票」、「本票
            」為真，惟持有他人票據之原因萬端，原告就借貸關係之存在負舉證責
            任，本件被告就此並未提出任何證明，所為請求顯無理由。
        (4)被告空口主張租賃關係之存在，不僅未提出任何證據，且辯稱之租金過低
          ，顯不足採信：
          被告雖稱其與尤賢女士成立租賃關係云云，惟並未提出租賃契約或任何證
          據以實其說，且就原告板橋市區之房屋主張租金僅三千元與常情不符，被
          告否認之。又被告主張之租賃關係無論是否存在，原告既非尤賢之繼承人
          ，及不得用以對原告主張，其辯解不可採甚明。
        (5)被告無權占用系爭房屋，所受利益無法律上原因即構成不當得利，至於主
          張借款利息抵付租金乙節根本未能證明，且所主張「借款」、「租賃」關
          係均與原告無關，無從對抗原告：
          被告雖主張尤賢女士受有收受租金之利益．被告甲○○以借款利息抵付租
          金而未受利益云云，惟查：
          1.被告未能舉證系爭「借款」、「租金」關係之存在。
          2.被告所主張「借款」、「租金」關係之抗辯，均非與原告間之法律關係
            ，雙方間不僅無借貸關係存在，亦無租貸關係存在，被告所為抗辯均與
            原告無涉，不得對原告主張。
          3.被告居住於系爭房屋即受有利益，該房屋之所有權為原告所有，原告身
            負近三百萬元之貸款，每月須付上萬元房屋貸款及各項稅款，惟居住之
            利益（相當於租金減免之利益）竟由被告享有，真是情何以堪。該利益
            之流動欠缺法律原因，原告自得對被告主張其所受之不當得利。
          4.按無權占有他人不動產，本身及獲得相當於租金之利益，最高法院六十
            一年台上字第一六九五號判例，已有詳述。被告辦稱其以利息抵付租金
            云云，與其有無受有利益乙節無關，所為主張自屬誤會，況被告不僅未
            提出其與訴外人尤賢女士有租賃關係之實據，且原告並非尤賢女士之繼
            承人，基於債之相對性，無論該租賃關係存否均無從對抗原告，被告據
            以對原告主張顯屬無稽。又被告占有系爭房屋，原告並未因之獲得任何
            利益，其主張尤賢女士享有租金利益云云，與事實不符，且與原告無涉
            ，其辯解顯不可採。
        (6)被告丙○○非甲○○之受雇人、學徒或類似關係之人，基於自己之利益而
          居住系爭房屋，係屬占有人而非占有輔助人：
          按民法第九百四十二條：「受雇人、學徒或基於其他類似之關係，受他人
          指示，而對於物有管領之力者，僅該他人為占有人」之規定，占有輔助人
          係指為他人之利益，受他人指示而占有物之人。本件被告丙○○居住於系
          爭房屋非為他人利益或受他人指示，其本身亦受有居住房屋之利益，自身
          即屬占有人，依法應負返還不當得利之責。
        (7)又被告雖抗辯本件之請求時效應受限於租金短期時效之規定而應予調整，
          故主張本案部分請求已有罹於時效之情形云云。惟查：
          1.被告搬入系爭房屋時未曾取得原告之同意，當時原告不知被告搬入之事
            實，無從起算請求權時效，自無罹於時效之情事。
          2.本件支付期限未經確定，亦無從起算時效。
        (8)原告占有系爭建築物，同時享有系爭房屋所在土地之利益：
          被告雖主張其僅占有系爭建築，原告不得將土地價額計入租金上限云云，
          惟查：系爭房屋包含區分所有之建物，其該建物所在土地之持分，該建物
          與土地於使用上及交易上均不得分割，此為至明之理。本件被告占有系爭
          建物時，自亦受有該建物所在土地之利益。原告計算租金上限時，關於土
          地價額部分，係以土地持分計算之，依法並無違誤。
        (9)被告雖主張本件不當得利數額之計算，關於土地部分係依土地之申報地價
          計算之，惟上開計算方式遠低於市價過多，依最高法院四十七年台上字第
          一八二七號判例：「實施都市平均地權條例施行後，固有公告地價與自行
          申報地價之分，但法院斟酌實情認公告地價較自行申報地價為準確，爰在
          土地法第一百零五條準用同法第九十七條，所定年息百分之十限度內，為
          調整租金與命為給付之判決，仍非租約當事人所得任意爭執多寡」，故計
          算租金法定上限時，未必以申報地價為之，如公告地價較申報地價符合實
          情，自應以公告地價為計算之基準。本件被告以土地申報地價及房屋課稅
          現值計算租金最高上限，所得結果每年僅六萬元，平均每月僅五千元，低
          於市場行情甚鉅，是以本件自應以公告地價為計算基準，殆屬無疑。
        (10)系爭房屋交通便利、生活機能良好，附屬設備齊全，自應核定以租金之最
          高上限：
          查系爭房度之地點交通十分便利，此有該屋所在地點之地圖可資參照，依
          該地圖顯示，該屋位於板橋火車站附近，鄰近中山高速公路、北二高。距
          離新埔捷運站亦僅有十分鐘路程，附近中正路、民生路、中正路亦有多線
          公車行經，其交通十分便利。又系爭房屋附近有松青超市、7-11、貴族皇
          家牛排、書店、機車行、眼鏡行等商店，另有板橋衛生所、板橋器院等設
          施，該地附近有致理商專、新埔國小、新埔國中、板橋國中等學校，及四
          維公園、玫瑰公園、林家花園、縣立體育場等公共設施，足徵該展之生活
          機能十分良好。
  三、證據：提出系爭房屋及土地所有權狀影本各一份、本院板橋簡易庭九十年度板
      簡字第二五九五號判決書影本一份、和解筆錄影本一紙、台灣台北地方法院九
      十一年度訴字四二００民事庭通知及起訴狀影本各一份、被告於另案九十年板
      簡字第二五九五號案件提出之答辯狀影本一份、系爭房屋八十八年、九十年及
      九十一年房屋稅繳款書影本各一紙、系爭土地及房屋登記謄本影本各一份、地
      價謄本一紙、系爭房屋所在地點之地圖影本一份、系爭房屋附近之照片及房屋
      內外與附屬設施之照片十二幀為證。
乙、被告方面：
  一、聲明：
      (一)原告之訴駁回。
      (二)如受不利之判決，請准供擔保而免為假執行。
  二、陳述：
      (一)按連帶債務之成立，須數人同負一債務，而明示對於債權人各負全部給付之
        責任，或法律有明文規定者為限，民法第二百七十二條定有明文。查被告二
        人自始未向原告明示各負全部給付之責任，且法律亦未規定被告二人應就本
        件負連帶債務，揆諸前揭法條，被告二人並非負連帶債務至明。
      (二)按「不當得利係指一方無法律上原因而受利益，致他方受損害者而言，倘僅
        他方受損害，而一方未受利益，則不當得利仍無由成立」，最高法院五十八
        年度台上字第九二五號判例參照。又「土地共有人未經其他共有人同意將整
        筆土地出租，該租約對於其他共有人固不生效力，但租賃乃特定當事人間所
        締結之契約，出租人不以所有人為限，故共有人超出其應有部分，將整筆土
        地出租，該租約於為出租之共有人與承租人間，仍然有效，承租人有依約支
        付租金之義務，其既未受有相當於租金之利益，他共有人自不得依不當得利
        之規定對該承租人為返還利益之請求」，最高法院八十三年度台上字第一一
        三九號判決參照。
        (1)查被告甲○○與原告之婆婆尤賢自相識開始，尤賢即居住於系爭房屋，且
          一再向被告甲○○陳稱系爭房屋乃伊所出資購買，關此事實，業經證人黃
          榮男於鈞院九十一年十一月二十八日開庭時到庭結證：「尤賢有說房子是
          她的」等語屬實在卷。
        (2)次查原告之婆婆尤賢於八十四年三月起即陸續向被告甲○○借款，合計借
          款金額為一百五十萬元，除有支票及本票影本各一紙、上海商業銀行新莊
          分行存簿影本一份、台灣土地銀行三重分行函影本一份為證，並有尤賢親
          筆書寫積欠被告甲○○之信函一紙足憑，且經證人黃榮男、蔡嘉盛於鈞院
          九十一年十一月二十八日開庭時到庭結證在卷。
        (3)按出租他人之物，其租賃契約有效，蓋此屬償權行為（負擔行為），不以
          當事人有處分權為必要。
          1.查前揭借款係被告甲○○欲購買房屋之用，卻因尤賢遲遲未能返還，致
            被告甲○○無法購置房屋。尤賢乃力勸被告甲○○搬去系爭房屋與伊同
            住，雙方並約定以每月借款利息三千元抵付租金至前揭借款清償為止，
            關此事實，業經證人黃榮男於鈞院九十一年十一月二十八日開庭時到庭
            結證在卷。
          2.而自八十四年五月起至八十七年尤賢離開系爭房屋為止，尤賢亦經常與
            其子即原告之夫乙○連絡並提及此事，原告自難諉為不知。直至尤賢往
            生，前揭借款均分文未償，被告自有權繼續占有系爭房屋。
          3.如前所陳，尤賢出租系爭房屋予被告甲○○，租賃契約有效，而尤賢因
            出租系爭房屋，而受有收取租金之利益（即免付借款利息），而被告張
            源隆並未受有利益（以借款利息抵付租金），准據前揭判例判決意旨所
            示，原告僅得對出租人即尤賢或其繼承人主張不當得利，對被告甲○○
            則無不當得利請求權。
      (三)次按無法律上原因而獲得相當於租金之利益，致他人受損害時，如該他人之
        返還利益請求權已逾租金短期消滅時效之期間，對於相當於已罹於消滅時效
        之租金之利益，不得依不當得利之法則，請求返還，最高法院四十九年度台
        上字第一七三０號判例、六十五年度第五次民庭庭推總會議決議（二）及七
        十四年度台上字第一七五一號判決參照。退步言之，倘鈞院認原告請求有理
        由，惟查原告係於九十一年九月二日提起本件訴訟，被告於同年九月九日收
        受起訴狀繕本，而租金請求權時效為五年，則原告起訴請求自八十四年六月
        至八十六年九月九日之租金請求權已罹於消滅時效，揆諸前揭判例、判決及
        民庭庭推總會議決議，原告此部分請求應予駁回。
      (四)再按「查土地法第九十七條所稱城市地方房屋租金，以不超過土地及建築物
        申報總價年息百分之十為限，係指房屋全年租金不得超過土地及建築物總價
        額，依年利率百分之十計算之利息總額而言」（內政部四十一年四月十一日
        台內地字第一三八五二號代電參照），又「按土地法第九十七條第一項規定
        ：『城市地方房屋之租金，以不超過土地及其建築物申報總價額年息百分之
        十為限』。所稱『申報總價額百分之十』，係指『以申報總價額按百分之十
        計算所得利息而言』，本部六十九年五月二十二日六十九台內地字第一九五
        七六號函明釋有案，依上開函釋之計算方式茲列式如下，以免爭議：租金收
        取之上限標準=土地及其建築物申報總價額X10%」（內政部台八十五內地字
        第八五０五三九號函參照）。又「土地法第九十七條第一項規定之租金，係
        指同時承租基地及其建築物兩者而言。如僅承租基地或建築物時，自應分別
        按其申報價額計算其租金。本案僅承租房屋，其租金亦僅以所承租之建築物
        申報價額年息百分之十為限（內政部六十六年六月十一日台內地字第七三九
        五００號函參照）。由前揭內政部之函釋可證原告之請求顯無理由，茲分述
        於後：
        (1)本件被告僅承租系爭房屋，則原告於計算租金之利益時亦僅能以被告所承
          租之建築物之申報價額即系爭房屋課稅現值之年息百分之十計算其租金利
          益，方符前揭內政部函釋意旨。
        (2)且查原告依法應以基地之申報地價計算租金之利益，詎原告竟違反前揭函
          釋意旨，率以基地之公告現值之年息百分之十計算基地部分之租金，關此
          部分，亦顯與前揭函釋意旨相悖。
      (五)末按權利之行使，不得違反公共利益，或以損害他人為主要目的；又行使權
        利或履行義務，應依誠實及信用方，民法第一百四十八條定有明文。原告自
        始明知尤賢向被告甲○○借款未還，而提供系爭房屋予被告甲○○居住，雙
        方約定以每月借款利息三千元抵付租金至欠款清償為止，此由被告於八十四
        年五月間即居住於系爭房屋至九十年十月二十日尤賢往生以前，原告均無任
        何異議乙節，可得推知原告確實知情。詎原告於尤賢往生後，即陸續訴請虔
        告返還房屋及提起本件訴訟，揆諸前法條規定，原告所為請求並無理由，且
        屬權利濫用，應認為有違誠信原則。
      (六)又被告丙○○係被告甲○○之配偶，為大陸地區人民，於八十七年四、五月
        間才經由被告甲○○的申請來台，並基於共同生活關係，隨同被告甲○○居
        住於系爭房屋內，應屬占有輔助人，依民法第九百四十二條規定，僅被告甲
        ○○為占有人，原告請求被告丙○○返還不當得利，顯無理由。
  三、證據：提出支票及本票影本各一紙、上海商業銀行新莊分行存簿影本一份、台
      灣土地銀行三重分行函影本一份、信函影本一份為證，並聲請訊問證人黃榮男
      、蔡嘉盛。
丙、本院依職權調取本院九十一年度簡上字第一二０號反還房屋事件民事卷宗。
    理      由
甲、程序方面：
    本件原告起訴時原請求被告丙○○給付九十二萬零四百五十八元，嗣將其請求金
    額減縮為七十四萬五千一百八十五元，被告將請求金額予以減縮，核屬「減縮應
    受判決事項之聲明」，依民事訴訟法第二百五十五條第一項第三款規定，非在禁
    止之列，合先敘明。
乙、得心證之理由：
  一、原告起訴主張：原告於八十年八月十四日購入座落台北縣板橋市○○里○○街
      十六號六樓（基地座落：板橋市○○段二四三號）房屋，為該屋之所有權人。
      由於工作之需要，原告遂搬遷至雲林居住，前述系爭房屋則暫時空置而未予利
      用。時至九十年訴外人尤賢（原告丈夫乙○之母親）過世後，原告之夫乙○北
      上處理喪事，順道至前開房屋察看時，竟發現被告甲○○、丙○○等在未徵得
      原告同意下，逕自遷入系爭房屋居住，原告之夫乙○隨即要求其搬遷，被告甲
      ○○竟辯稱因尤賢對其負有債務云云而予拒絕，致生爭議，經原告提起請求返
      還房屋之訴，鈞院以九十年度板簡字第二五九五號判決被告應遷讓系爭房屋，
      其後被告提起上訴，原告鑒於與人為善之初衷，乃同意被告於九十一年十二月
      三十一日前完成搬遷，以利其另覓房屋，遂與被告達成訴訟上和解，詎被告騙
      得原告延期搬遷之和解承諾後，另於台北地方法院起訴原告之丈夫乙○等，乃
      以真偽不明之票據，主張其對訴外人尤賢享有債權一百五十萬元，並要求原告
      丈夫乙○負責，原告始知被告等自始心懷惡意，爰依法訴請被告返還因占有原
      告房屋所受如訴之聲明所示之不當得利。
  二、被告則以：被告甲○○與原告婆婆尤賢自相識開始，尤賢即居住於系爭房屋，
      且一再表示系爭房屋係其出資購買，因尤賢向被告甲○○借款一百五十萬元遲
      未返還，致被告甲○○無法購置房屋，尤賢乃力勸被告甲○○搬去系爭房屋與
      其同住，雙方並約定以每月借款利息三千元抵付租金至前揭借款清償為止，惟
      至尤賢往生，前揭借款分文未償，被告自有權繼續占有系爭房屋。又尤賢與被
      告甲○○間之租賃契約屬合法有效，尤賢因出租系爭房屋，而受有收取租金之
      利益（即免付借款利息），被告甲○○並未受有利益（因以借款利息抵付租金
      ），故原告僅得對出租人即尤賢或其繼承人主張不當得利，對被告甲○○則無
      不當得利請求權。退步言之，倘鈞院認原告請求有理由，惟原告係於九十一年
      九月二日提起本件訴訟，被告於同年九月九日收受起訴狀繕本，而租金請求權
      時效為五年，則原告起訴請求自八十四年六月至八十六年九月九日之租金請求
      權已罹於消滅時效，且被告僅承租系爭房屋，原告於計算租金之利益時自僅能
      以被告所承租之建築物之申報價額即系爭房屋課稅現值之年息百分之十計算其
      租金利益，茲原告連同基地之申報地價計算租金之利益，顯有違誤。再者，被
      告丙○○係被告甲○○之配偶，為大陸地區人民，於八十七年四、五月間才經
      由被告甲○○的申請來台，並基於共同生活關係，隨同被告甲○○居住於系爭
      房屋內，應屬占有輔助人，依民法第九百四十二條規定，僅被告甲○○為占有
      人，原告請求被告丙○○返還不當得利，顯無理由等語置辯。
  三、查台北縣板橋市○○里○○街十六號六樓房屋及其基地為原告所有，被告甲○
      ○自八十四年五月起居住上址，甲○○之妻即被告丙○○則自八十七年七月起
      亦搬至原告所有前開房屋居住，經原告訴請返還房屋，兩造達成訴訟上和解，
      被告二人同意於九十一年十二月三十一日前將系爭房屋遷讓返還原告，且其二
      人實際上亦已於九十一年十二月三十一日將系爭房屋返還原告等情，有原告提
      出之系爭房屋及土地所有權狀影本各一份、本院板橋簡易庭九十年度板簡字第
      二五九五號判決書影本一份、和解筆錄影本一紙在卷為證，復為被告二人所不
      爭執，自堪信為真實。
  四、被告甲○○雖辯稱係訴外人即原告婆婆尤賢積欠伊一百五十萬元借款未還，尤
      賢乃將系爭房屋出租予伊，並以每月借款利息三千元抵付租金，伊非屬無權占
      有云云，並提出支票及本票影本各一紙、上海商業銀行新莊分行存簿影本一份
      、台灣土地銀行三重分行函影本一份、信函影本一份附卷為憑，復舉證人黃榮
      男、蔡嘉盛為證。惟查：(1)被告甲○○與尤賢間是否確實存有一百五十萬元之
      借款債務，核與本案無關。(2)證人黃榮男於本院審理時到場證稱：「（問：甲
      ○○為何會住尤賢的住處？）因為甲○○沒有買房子，尤賢就說她的房子租給
      甲○○，並說抵房租，但是是什麼抵房租我不清楚」等語（見本院九十一年十
      一月二十八日言詞辯論筆錄），依證人前開所言，固可認系爭房屋係尤賢生前
      出租予被告甲○○，然基於債之相對性，該租賃關係應僅存在於被告甲○○與
      尤賢之間，尤賢死亡後，原告既非尤賢之法定繼承人，自不繼承尤賢所負之前
      開租賃契約債務。(3)又系爭房屋乃原告所有，原告已否認曾授權或同意尤賢出
      租該屋，被告復未能提出積極證據證明原告知悉出租情事而有默示同意之情，
      是尤賢應屬無權出租他人之物，該租賃契約於尤賢與被告甲○○間雖屬有效，
      然對所有權人即原告並無拘束力，被告甲○○自不得以其與尤賢二人間之租賃
      關係，執以對抗原告。
  五、被告甲○○占有使用原告所有前揭房屋既係基於其與訴外人尤賢間之租賃關係
      ，然該租賃關係僅存在於其與尤賢二人之間，對原告並無拘束力，且原告亦非
      尤賢之繼承人，並不繼受尤賢所負之前開租賃契約債務，是自難認被告甲○○
      係基於其與原告間之正當權源而占有原告所有系爭房屋。從而，原告依不當得
      利之法律關係，請求被告甲○○給付相當於租金之不當得利，為有理由，應予
      准許。又原告依法提起本件訴訟乃係權利之正當行使行為，並無權利濫用可言
      ，被告辯稱原告違反誠信原則、權利濫用云云，並昧於債之相對性，徒以尤賢
      因出租系爭房屋而受有免付借款利息之利益，其以借款利息抵付租金未受有利
      益，而抗辯原告對之無不當得利請求權，均無可採，併此敘明。
  六、按租金之請求權因五年間不行使而消滅；又消滅時效，自請求權可行使時起算
      ，此為民法第一百二十六條、第一百二十八條前段所明定。次按，無法律上原
      因而獲得相當於租金之利益，致他人受損害時，如該他人之返還利益請求權已
      逾租金短期消滅時效之期間，對於相當於已罹於消滅時效之租金之利益，不得
      依不當得利之法則請求返還，有最高法院四十九年度台上字第一七三０號判例
      可稽，並經最高法院六十五年度第五次民庭庭推總會議決議在案。本件原告雖
      請求被告甲○○給付自八十四年六月一日起至九十一年六月二十四日止相當於
      租金之不當得利，惟原告係於九十一年九月二日具狀向本院提起本件訴訟而行
      使本件請求權，被告甲○○則係於九十一年九月九日始收受起訴狀繕本，有卷
      附送達回證可憑，是自被告張隆受請求之翌日即九十一年九月十日回溯計算，
      五年期間應推算至八十六年九月十日，被告既為時效抗辯，故原告請求自八十
      四年六月一日起至八十六年九月九日止，此期間內之相當於租金之不當得利請
      求權因罹於時效，被告甲○○依法即得拒絕給付。
  六、次按無權占有他人房屋者，依社會通念，可能受有相當於租金之利益，其受該
      利益並無法律上之原因，房屋之所有權人自得本於不當得利之法律關係請求無
      權占有人返還該利益。至該金額究以若干為適當，應參酌土地法第九十七條、
      土地法施行法第二十五條及一般客觀環境定之（最高法院七十八年台上字第五
      二三號判決參照）。又城市地方房屋之租金，以不超過土地及其建築物申報總
      額年息百分之十為限，土地法第九十七條定有明文，故土地租金之數額自應以
      申報地價為基礎。查原告所有房屋門牌號碼為台北縣板橋市○○街十六號六樓
      ，係七層樓房之第六層，面積共計一一八‧九六平方公尺，其基地則座落台北
      縣板橋市○○段二四三地號土地，面積一０六五平方公尺，原告權利範圍為一
      萬分之二四０。該屋八十八年課稅現值為三十一萬二千五百元、九十年課稅現
      值為二十九萬八千五百元、九十一年課稅現值為二十九萬一千六百元；又前開
      土地八十六年七月申報地價為每平方公尺一萬一千六百八十元，八十九年七月
      申報地價為每平方公尺一萬二千四百元，有地價謄本及系爭房屋八十八、九十
      及九十一年度房屋課繳款書附卷足參。本院審酌系爭房屋位在板橋市區，交通
      方便，附近商店林立，生活機能良好等一切情狀，認本件房屋租金應以土地及
      其建築物申報總價年息百分之十計算為適當，茲將八十六年九月十日起至九十
      一年六月二十四日止，被告甲○○應給付之相當於租金之不當得利計算如下：
      (1)八十六年九月十日起至八十七年六月三十日止
        【（11680x1065x0.0240+298500）x293/365】x10%=47927元（元以下四捨五
        入）
      (2)八十七年七月一日起至八十八年六月三十日止
        【（11680x1065x0.0240+298500）】x10%=59704元（元以下四捨五入）
      (3)八十八年七月一日起至八十九年六月三十日止
        【（11680x1065x0.0240+298500）】x10%=59704元（元以下四捨五入）
      (4)八十九年七月一日起至九十年六月三十日止
        【（12400x1065x0.0240+298500）】x10%=61544元（元以下四捨五入）
      (5)九十年七月一日起至九十一年六月二十四日止
        【（12400x1065x0.0240+291600）x358/365】x10%=59687元（元以下四捨五
        入）
      (6)原告請求自八十六年九月十日起至九十一年六月二十四日止，被告甲○○應
        給付之相當於租金之不當得利共計二十八萬八千五百六十六元（47927+5970
        4+59704+61544+59687=288566）。
  七、綜上所述，原告依不當得利法律關係請求被告甲○○給付相當於租金之損害計
      二十八萬八千五百六十六元及自起訴狀繕本送達翌日即九十一年九月十日起至
      清償日止，按年息百分之五計算之利息，為有理由，應予准許，逾此部分之請
      求則屬無據，不應准許。又被告丙○○為大陸地區人民，因嫁與被告甲○○，
      始申請來台居住，其係受被告甲○○之指示而占有使用原告所有房屋，僅為占
      有輔助人，是原告依不當得利法律關係向被告丙○○請求給付七十四萬五千一
      百八十五元之相當於租金損害，為無理由，應予駁回。
  八、兩造均陳明願供擔保，聲請為假執行及免為假執行之宣告，經核原告勝訴部分
      ，核無不合，爰分別酌定相當之擔保金額准許之；至原告敗訴部分，其訴既駁
      回，假執行之聲請即失所附麗，應併予駁回。
  九、本件事證已臻明確，兩造其餘主張、陳述及所提之證據，經審酌後，認與判決
      之結果已無影響，爰不逐一論述，附此敘明。
丙、結論：
    本件原告之訴為一部有理由、一部無理由，依民事訴訟法第七十九條但書、第八
    十五條第二項、第三百九十條第二項、第三百九十二條，判決如主文。
中      華      民      國    九十二    年      五      月    二十六    日
                                      臺灣板橋地方法院民事第二庭
~B法      官  程怡怡
右為正本係照原本作成
如對本判決上訴，須於判決送達後廿日內向本院提出上訴狀
中      華      民      國    九十二    年      五      月    二十八    日
~B法院書記官  楊舒惟


司法院資訊處製作；財團法人民間司法改革基金會備份。
